【裁判字號】    97,消債更,53
【裁判日期】    970912
【裁判案由】    更生事件
【裁判全文】
臺灣臺南地方法院民事裁定            97年度消債更字第53號
聲  請  人
即  債務人  甲○○
上列當事人因消費者債務清理事件聲請更生，本院裁定如下：
    主  文
聲請駁回。
聲請費用由聲請人負擔。
    理  由
一、聲請意旨略以：聲請人即債務人有不能清償債務之情事，前
    曾提出債權人清冊，以書面向最大債權金融機構請求共同協
    商債務清償方案，協商成立結果，約定每月應償還新臺幣（
    下同）34,784元，然在協商時，僅有部分債權人參與協商，
    債權人就協商之債權全然未為讓步，所達成之協商條件亦僅
    對債權人有利，未能減低聲請人之沉重債務負擔，聲請人於
    聲請前2年內任職於統清股份有限公司，每月平均收入為57,
    000元，另聲請前2年內之必要支出，包含家計即生活費用每
    月12,000元、保險費每月1,800元、房租每月6,000元、汽車
    燃料費每月517元、牌照稅每月935元、所得稅每月2,593元
    、合會會錢每月13,200元、扶養母親吳程碧連每月扶養費用
    5,000元，故每月必要支出共為37,045元，致每月薪資在扣
    除必要生活費用後，除無法依協商條件清償外，亦無餘額清
    償未列入協商之債權。故聲請人無法履行協商條件顯有不可
    歸責於聲請人之事由，爰依消費者債務清理條例聲請更生等
    語。
二、按聲請更生或清算不合程式或不備其他要件者，法院應以裁
    定駁回之，但其情形可以補正者，法院應定期間先命補正，
    消費者債務清理條例第8條定有明文。次按債務人與金融機
    構協商成立者，不得聲請更生或清算，但因不可歸責於己之
    事由，致履行顯有重大困難者，不在此限；本條例施行前，
    債務人依金融主管機關協調成立之中華民國銀行公會會員辦
    理消費金融案件無擔保債務協商機制與金融機構成立之協商
    ，準用前項之規定，消費者債務清理條例第151條第5項、第
    6項亦分別有明文規定。
三、經查：
  (一)聲請人前於消費者債務清理條例施行前，依金融主管機關協
    調成立之中華民國銀行公會會員辦理消費金融案件無擔保債
    務協商機制，與債權銀行於民國95年7月31日成立協商，當
    時聲請人之無擔保債務總額為4,174,136元，雙方約定由聲
    請人分120期，利率為0%，每月清償34,784元，至全部清償
    為止，此有債務協商協議書及無擔保債務還款計劃附卷可稽
    。又聲請人於前述協商成立後，曾依約繳納21期，自97年3
    月間毀諾，有債權人中國信託商業銀行股份有限公司、臺灣
    新光商業銀行股份有限公司、聯邦商業銀行股份有限公司、
    永豐商業銀行股份有限公司、安泰商業銀行股份有限公司、
    萬泰商業銀行股份有限公司、台新國際商業銀行股份有限公
    司、美商美國運通銀行股份有限公司、玉山銀行個人金融事
    業處、台北富邦商業銀行股份有限公司、兆豐國際商業銀行
    股份有限公司、荷商荷蘭銀行股份有限公司臺北分公司、香
    港商香港上海匯豐銀行股份有限公司、永豐信用卡股份有限
    公司等之陳報狀在卷可參，足認聲請人之無擔保或無優先權
    之債務總額未逾1,200萬元。
  (二)聲請人雖於書狀中陳稱：每月平均收入為57,000元云云，惟
    本院依職權調取聲請人最近3年之財產所得資料核閱結果，
    聲請人於94年度之總所得為778,822元（含薪資所得755,890
    元、股利所得1,334元、獎金給予10,000元、其他所得11,
    598元），於95年度之總所得為791,586元（含薪資所得781,
    575元、股利所得1,490元、其他所得8,521元），於96年度
    之總所得為865,864元（含薪資所得854,274元、股利所得1,
    419元、其他所得10,171元），名下有汽車1部、投資3筆，
    有聲請人之稅務電子閘門財產所得調件明細表在卷可稽，是
    由上揭資料觀之，聲請人之所得狀況係呈逐年增加之趨勢，
    且相較於94、95年度債臺高築之時期，聲請人於96年度之所
    得已有增加，顯見其財務狀況已有明顯改善，而聲請人於95
    年度之每月平均收入應為65,966元（791,586÷12＝65,966
    ，元以下4捨5入），於96年度之每月平均收入應為72,155元
    （865,864÷12＝72,155，元以下4捨5入），是聲請人陳稱
    ：每月平均收入約57,000元云云，已與前述資料呈現之狀況
    不符，難認聲請人前揭主張為真實。
  (三)聲請人雖於書狀中陳稱：每月必要支出含家計即生活費用每
    月12,000元、保險費每月1,800元、房租每月6,000元、汽車
    燃料使用費（即燃料稅）每月517元、牌照稅每月935元、所
    得稅每月2,593元、合會會錢每月13,200元、扶養母親吳程
    碧連每月扶養費用5,000元，共計37,045元云云，然而：
    (1)聲請人雖於聲請狀中主張每月支出生活費用12,000元云云
      ，然並未提出任何證據資料供本院參酌，經本院以書面裁
      定命其補正結果，聲請人亦僅提出96年7月、9月、11月、
      97年1月、3月之電費通知及收據、96年6月26日至10月26
      日之水費通知及收據、96年11月、12月、97年3月之室內
      電話電信費帳單、96年11月、97年1月之行動電話電信費
      帳單，其舉證顯然不足，且由前述電信費帳單可知，聲請
      人係使用和信電訊及遠傳電信之行動電話通信服務，僅遠
      傳電信之每月電信費即高達999元，顯有過度浪費之情事
      。又合會會款應屬聲請人之債務，並非聲請人為維持基本
      生活所須之必要支出，故此部分應予剔除。至於聲請人就
      其所列之保險費、汽車燃料費、牌照稅、所得稅，雖提出
      南山人壽保險股份有限公司發給之96年度保險費繳納證明
      書、各類所得扣繳暨免扣繳憑單、行車執照、牌照稅繳款
      書、強制汽車責任保險費收據、汽車險保險費收據等件為
      證，然聲請人向南山人壽保險股份有限公司投保之保險契
      約，性質上應屬任意性保險，尚與必要費用所指之保險契
      約（如勞工保險、全民健康保險等）性質有所不同，應不
      予列計。又聲請人保有奢侈之自用小客車為其交通工具之
      結果，每年除須支出燃料稅6,210元、牌照稅11,230元、
      強制汽車責任保險費1,482元、汽車險保險費3,307元共高
      達22,229元之金額外，尚須支出高額之汽油加油費、維修
      保養費等，顯已逾一般人維持基本生活所必須，自難以其
      自陳之內容，執為計算聲請人收支狀況是否確有因不可歸
      責於聲請人之事由致無法履行協商條件之基礎。
    (2)觀之聲請人所提房屋租賃契約書上所載出租人為乙○○，
      租賃範圍為「臺南縣永康市○○街131巷11弄17號2樓」，
      租賃期間為自96年1月1日起至97年12月31日止，締約日期
      為95年12月20日，有卷附契約書影本1份可參。本院依職
      權查詢結果，聲請人之戶籍係自93年5月28日起即設於「
      臺南縣永康市○○街131巷11弄17號」，出租人乙○○實
      為聲請人之胞妹，且乙○○係於94年8月29日始自渠等之
      母吳程碧連之臺南縣永康市○○路346號戶內遷出改設籍
      於上址，有卷附聲請人及乙○○之戶籍資料足憑，顯見聲
      請人設籍於上址之時點較乙○○為早。本院再依職權調取
      乙○○之95、96年度財產所得資料核閱結果，臺南縣永康
      市○○街131巷11弄17號房屋雖係登記於乙○○名下，惟
      其96年度之所得資料中查無任何租賃所得紀錄，有卷附乙
      ○○之稅務電子閘門財產所得調件明細表可佐，參酌聲請
      人與乙○○係兄妹至親關係，於聲請人背負龐大債務急須
      開源節流之際，乙○○基於手足情誼，本應相助扶助，惟
      其竟刻意開始向聲請人收取每月高達6,000元之租金，顯
      與常理不合，本院綜合上述事證以觀，實難認聲請人主張
      每月有房租支出6,000元乙節確屬真實。
    (3)聲請人雖主張每月因扶養其母吳程碧連須支出扶養費用5,
      000元云云。惟按受扶養權利者，以不能維持生活而無謀
      生能力者為限，民法第1117條第1項定有明文，又同條第2
      項規定，前項無謀生能力之限制，於直系血親尊親屬不適
      用之，即直系血親尊親屬受扶養者，仍須以不能維持生活
      者為限（最高法院87年度臺上字第1696號判決意旨參照）
      。本院依職權查詢吳程碧連最近2年之財產所得資料核閱
      結果：其於95年度有股利所得96,412元，於96年度有股利
      所得138,476元，每月平均所得為11,540元（138,476÷12
      ＝11,540，元以下4捨5入），且其名下有房屋1筆、土地4
      筆、田賦1筆、投資39筆，登記價值高達7,284,200元，有
      卷附吳程碧連之稅務電子閘門財產所得調件明細表足稽。
      是以，吳程碧連僅須適當處分其持有之不動產或股票，或
      將前述不動產出租，即可獲取現金供自身長期花用，況且
      ，以內政部所公告96年度臺灣省低收入戶最低生活費用每
      人每月9,509元之標準計算，吳程碧連於96年度之每月平
      均所得達11,540元，顯然高於前述9,509元之標準，自無
      因不能維持生活而須聲請人扶養之必要。
    (4)本院綜合上述各節，認應以內政部所公告96年度臺灣省低
      收入戶最低生活費用每人每月9,509元、97年度臺灣省低
      收入戶最低生活費用每人每月9,829元之標準資為認定聲
      請人於96、97年度每月必要支出之基礎，始屬合理。是以
      ，聲請人於96年度每月必要生活費用應為9,509元，於97
      年度每月必要生活費用應為9,829元。另以聲請人自行提
      出之薪資轉帳帳戶明細及薪資條觀之，聲請人自96年3月
      份起至97年3月份止，其實領薪資（即其薪資於扣除勞保
      費、福利費、健保費、團體保險費、薪資所得稅等項目後
      ，實際存入其薪資帳戶中之數額）最低為54,752元，最高
      為61,933元，每月平均收入為57,538元（55,913＋54,752
      ＋54,830＋59,973＋56,142＋56,524＋58,901＋56,689＋
      59,299＋56,557＋57,256＋61,993＋59,166＝747,995，
      747,995÷13＝57,538，元以下4捨5入）。縱令本院從寬
      以聲請人之實領薪資（而非以前述(二)計算得出之每月平均
      收入72,155元）據為其每月平均收入加以計算其收支狀況
      ，則以每月平均收入57,538元扣除債務協商每月應繳金額
      34,784元後，尚餘22,754元，用以支付96年度每月必要支
      出9,509元或97年度每月必要支出9,829元，甚至從寬扣除
      聲請人自稱之每月房租支出6,000元，均屬綽綽有餘，並
      無聲請人所述不能維持生活之情事。惟聲請人竟於97年3
      月間任意毀諾，自難認其有何因不可歸責於己致履行顯有
      重大困難而無法繼續清償之情事存在。
四、綜上所述，本件聲請人即債務人於消費者債務清理條例施行
    前，既已與金融機構之債權人依金融主管機關協調成立之中
    華民國銀行公會會員辦理消費金融案件無擔保債務協商機制
    成立協商，且又無因不可歸責於己致履行顯有重大困難之事
    由，則其聲請更生，顯然違背消費者債務清理條例第151條
    第6項準用同條第5項前段之規定，且上開欠缺又屬無從補正
    ，從而，本件更生之聲請應予駁回。爰裁定如主文。
中    華    民    國    97    年    9     月    12    日
                        民事第一庭  法  官  張婷妮
以上正本係照原本作成。
如不服本裁定，應於裁定送達後10日內，以書狀向本院提出抗告
，並繳納抗告費新臺幣1千元。
中    華    民    國    97    年    9     月    12    日
                                    書記官  楊建新


司法院資訊處製作；財團法人民間司法改革基金會備份。
